【裁判字號】    98,台上,2214
【裁判日期】    980423
【裁判案由】    強盜
【裁判全文】
最高法院刑事判決            九十八年度台上字第二二一四號
上  訴  人  甲○○
選任辯護人  陳鴻謀律師
上  訴  人  乙○○
選任辯護人  林益輝律師
上列上訴人等因強盜案件，不服台灣高等法院台中分院中華民國
九十八年一月二十一日第二審更審判決（九十七年度重上更(三)字
第四七號，起訴案號：台灣南投地方法院檢察署九十三年度偵字
第四三三一、四三三二號，九十四年度偵字第五０一號），提起
上訴，本院判決如下：
    主  文
上訴駁回。
    理  由
按刑事訴訟法第三百七十七條規定，上訴於第三審法院，非以判
決違背法令為理由，不得為之。是提起第三審上訴，應以原判決
違背法令為理由，係屬法定要件。如果上訴理由書狀並未依據卷
內訴訟資料，具體指摘原判決不適用何種法則或如何適用不當，
或所指摘原判決違法情事，顯與法律規定得為第三審上訴理由之
違法情形，不相適合時，均應認其上訴為違背法律上之程式，予
以駁回。本件上訴人甲○○上訴意旨略稱：(一)、原審以內政部警
政署刑事警察局中部打擊犯罪中心隊部派員會同辯護人進行本件
犯罪路線測試，據以認定上訴人等由共同被告白國成住處出發至
犯案地點所須之時間為十二至十三分鐘之間，並據以認定犯罪現
場開車行經白國成住處，爾後返回南投縣草屯鎮○○○路一七八
號五樓頂之基地台，合計費時三十五分二十二秒，故並無法排除
上訴人等涉犯本案。然查原判決認定之事實，係指「上訴人等於
強盜得逞後，立即駕乘原車逃逸離去，途中，甲○○從強盜所得
之咖啡色手提袋內取出現金……四人旋將該咖啡色手提袋……，
隨手丟棄於路邊草叢中」。則該路程行車測試，與原判決所認定
上訴人等丟棄物品之路線，是否相符？原判決就此，未予究明，
即逕行採信該路線測試之結果，並引為不利於上訴人之證據，自
屬違法。(二)、關於白國成在警詢之陳述，原判決僅依勘驗結果，
未見有何強暴、脅迫、利誘、詐欺或其他不正之情事，即認其證
據能力不受影響，然其在警詢所為指認甲○○一節，員警僅提供
甲○○一人之口卡供指認，非但違反內政部警政署所發布之「警
察機關實施指認犯罪嫌疑人程序要領」，且與法務部發布之「檢
察機關辦理刑事訴訟案件應行注意事項」不合，並有誘導詢問之
瑕疵。原判決採為認定甲○○犯罪之證據，有理由不備之違法。
(三)、原判決事實認定「甲○○因缺錢花用，乃邀同乙○○共同強
盜賭場之財物，並由乙○○尋找其熟識之友人加入，乙○○乃邀
集廖姓少年……，又於同年九月二日臨時邀集白國成加入……。
」然理由欄所載證人白國成、廖姓少年所述各情，或似稱，除綽
號「龍哥」之人外，尚有其他人共同參與本件犯罪，且負責帶路
之人並非僅一人云云，或係稱，乙○○於案發前一個禮拜即告知
欲與白國成搶賭場云云，並非臨時起意，且另有他人參與。則本
件判決所認定之事實，與其所採用之證據內容不相適合，即屬證
據上之理由矛盾，其判決為當然違背法令。(四)、原判決理由以甲
○○所使用之0000000000號行動電話之基地台位置「南投市○○
○路五十一號」非屬「南投市區」，顯係與該基地台所顯示之位
置不相符合，自有違反證據法則及判決理由矛盾之違法。而參酌
證人陳明彥所證，甲○○於九月三日凌晨一時左右去他家玩牌，
顯有不在場之證明，故上開證據為有利甲○○之證據，自有重新
斟酌之必要。(五)、原判決事實欄記載，於案發現場尋獲之黑色上
衣，為廖姓少年所穿著一節，既為廖姓少年所否認，原審自應將
扣案之黑色上衣送請法務部調查局鑑定，蓋該黑色上衣若係廖姓
少年所穿著，當留有廖姓少年之皮屑或其他顯微生物證據（如DN
A ）等物，原審未將之送鑑定，遽予認定，自有應於審判期日調
查之證據而未調查之違法。上訴人乙○○上訴意旨略稱：(一)、民
國九十四年二月二日修正公布、九十五年七月一日施行之刑法刪
除第五十五條牽連犯規定，其修正理由明確敘載：「想像競合與
牽連犯，依現行法規定，應從一重處斷，遇有重罪之法定最輕本
刑較輕罪之法定最輕本刑為輕時，裁判者仍得在重罪之最輕本刑
以上，輕罪之最輕本刑以下，量定其宣告刑，此種情形，殊與法
律規定從一重處斷之原旨相違背，難謂合理……」等語，顯見審
判法院在修正前，尚非不得在重罪之最輕本刑以上、輕罪之最輕
本刑以下，量定其宣告刑。是此項應予以量刑上限制之修正，要
屬法律之變更，應有新舊法比較適用問題，乃原判決理由竟載為
「刑法第五十五條關於想像競合犯之規定，於九十四年二月二日
修正公布、九十五年七月一日施行之修正刑法第五十五條增列但
書『但不得科以較輕罪名所定最輕本刑以下之刑之修正，係屬科
刑之限制，為法理之明文化，非屬法律之變更，應無刑法第二條
第一項新舊法比較適用之問題。』」等語，所持法律見解，似有
未當。(二)、原判決依據刑事警察局勘驗車程之流程表，為推論乙
○○強盜犯行時間之基礎，然該流程表並未加計至白國成住處所
需時間，且亦未考量乙○○所駕駛之車輛僅係一般小型小馬力之
車輛，其於山區行駛時，是否有足夠馬力能快速於山區路段行駛
，並非無疑。原判決採證有違證據法則、經驗法則及論理法則。
(三)、證人即共同被告白國成及廖姓少年，於原審審理時均陳述，
渠等均未參與本案，係因警方刑求及利誘才指證乙○○涉有強盜
犯行。然原判決就上開有利證據未予調查，並說明其不予採納之
理由，亦有應於審判期日調查之證據未予調查之違背法令。(四)、
原判決以證人林明輝、鄭劍坪親見上訴人等實行強盜行為之供述
，據為認定乙○○有罪之基礎。然依該證人等所為證述，渠等當
時係躲在一斜坡處，無法看見車輛，則渠等得否看見屋內情形及
上訴人等所搭乘之車輛，均有可疑。又證人林明輝於第一審審理
時證稱，其並未前去警局製作筆錄，卻有卷附九十三年九月四日
林明輝名義之警詢筆錄存在，亦有疑義。原審未予查明，其採證
即有違證據法則。(五)、證人廖姓少年於第一審審理之初即證稱，
「乙○○準備了三個頭套，除此之外，我們約定好那天穿黑色衣
服」等語明確。而約定穿著黑色上衣，其目的，不外在於夜陰之
時犯罪，不易暴露形跡，黑色上衣係屬供犯罪所用之物，彰然明
甚。原判決卻又認定該黑色上衣非供犯罪所用，有證據理由上矛
盾之違誤。(六)、證人張先鎮於原審法院審理中明確證稱，本案下
手強盜之人，有二人戴頭套、另一人戴帽子及口罩等語，顯見於
本件供犯罪所用之物，應有頭套二個、帽子一頂，則原判決於理
由所載供本件犯罪所用而未扣案之頭套數目係為三個，且未認定
另有帽子一頂及口罩，即有錯謬，其以「至未扣案之頭套，為免
將來執行之困難，自不另為沒收之宣告。」等語，於法無據，而
帽子及口罩，未敘明不沒收之理由，於法亦有未合等語。
惟查：(一)、原判決係認定上訴人等強盜王校尉、林明輝、張先鎮
、丙○○及其他不詳姓名之賭徒三、四人之財物，一行為觸犯結
夥三人以上，攜帶兇器，以強暴至使不能抗拒，而取他人之物之
數同一加重強盜罪名，為想像競合犯，而從一重處斷，不生乙○
○上訴意旨(一)所述「重罪之法定最輕本刑較輕罪之法定最輕本刑
為輕之情形。」關於刑法第五十五條牽連犯刪除後新舊法適用之
敘述，於本件量刑，並無影響，自非適法之第三審上訴理由。(二)
、司法警察（官）依刑事訴訟法第二百三十條第三項、第二百三
十一條第三項行使「即時勘察權」或受法院或檢察官之命勘察犯
罪現場及相關聯事項，所見、所聞記錄之文書，屬被告以外之人
在審判外之書面陳述，固為傳聞證據，惟本件內政部警政署刑事
警察局就相關路程行車時間實施測試（下稱路線測試），業經原
審傳訊實施勘察及製作報告之警員賴英門到庭陳述，即以證人身
分，於審判中就其測試及製作路線測試作證，並給予上訴人及其
選任辯護人行使反對詰問權之機會。則證據已轉換為一般證人之
當庭陳述，並受反詰問以確保證言之真實性，原判決採為認定事
實之證據，洵有依據。至於甲○○上訴意旨(一)、乙○○上訴意旨
(二)所述證據之取捨，乃事實審自由心證之範疇，核不違經驗法則
及論理法則，即不能指為違法。(三)、甲○○上訴意旨(二)及乙○○
上訴意旨(三)所指共同被告白國成在警詢時遭刑求、利誘，且僅提
供甲○○一人之口卡供指認，及乙○○上訴意旨(三)所指共同被告
廖姓少年，因警方刑求及利誘，所為指認（證）程序有瑕疵，與
事實不符各節，原判決參酌聲押庭當庭勘驗白國成之臉部，並無
白國成所指稱之左邊臉頰紅腫或其他任何異樣等情事，及原審法
院勘驗結果，警詢係全程錄音、並以一問一答方式進行，問答後
並有空檔電腦打字聲，問答內容與譯文大致相符，警員詢問語氣
及上訴人回答語氣、音調平常自然等情，並於判決理由敘述詳盡
。此等上訴意旨，重為事實之爭執，核非適法上訴第三審之理由
。又法務部發布之「檢察機關辦理刑事訴訟案件應行注意事項」
及「警察機關實施指認犯罪嫌疑人程序要領」所謂指認，係對於
素昧平生之人始有避免誤導之指認規範可言，反之，對於原本認
識或一起犯案之人，則無上開注意事項或實施指認要領之適用，
甲○○上訴意旨(二)誤引指認規範指摘原判決不當，自非可取。(四)
、供犯罪所用之物，依刑法第三十八條第一項第二款、第三項規
定，以屬於犯人者為限，得予沒收，惟此種沒收之宣告與否，事
實審法院有自由裁量權，與同條第一項第一款之違禁物或其他特
別規定必要沒收之情形不同，事實審判決對於得沒收之物不予沒
收，尚不能認為違背法令。乙○○上訴意旨(五)(六)所述供本件犯罪
所用之物黑色上衣、頭套及帽子等物，係屬刑法第三十八條第三
項規定得沒收之物，原判決未予沒收，尚不能指為違法。又原判
決既未宣告沒收，何人於本件犯罪時穿著一節，已無調查之必要
，甲○○上訴意旨(五)指摘原審未送鑑定，有所不當一節，即非可
取。(五)、其餘上訴意旨所指證人林明輝、鄭劍坪所為證言是否可
疑？上訴人等究係臨時起意？抑或出於預謀？核屬事實審認定事
實之職權，且出於預謀或臨時起意，並不影響本件犯罪之成立及
成立之罪名，均不能執為上訴第三審之理由。(六)、綜上，上訴意
旨乃徒就原判決已說明之事項，及原審採證認事之職權行使，任
憑己見漫為事實上之爭執。其所指摘原判決違法情形，核與法律
規定得為第三審上訴理由之違法情形，不相適合，自非適法之第
三審上訴理由。依前揭說明，其上訴違背法律上之程式，應予駁
回。
據上論結，應依刑事訴訟法第三百九十五條前段，判決如主文。
中    華    民    國  九十八  年    四    月  二十三  日
                      最高法院刑事第五庭
                          審判長法官  陳  正  庸
                                法官  賴  忠  星
                                法官  林  秀  夫
                                法官  宋      祺
                                法官  陳  祐  治
      本件正本證明與原本無異
                                      書  記  官
中    華    民    國  九十八  年    四    月  二十八  日
                                                      Ｑ


司法院資訊處製作；財團法人民間司法改革基金會備份。
